【裁判字號】    98,消債抗,198
【裁判日期】    980923
【裁判案由】    更生事件
【裁判全文】
臺灣臺北地方法院民事裁定           98年度消債抗字第198號
抗  告  人  乙○○○
上列抗告人因消費者債務清理條例事件聲請更生，對於中華民國
98年5 月15日本院97年度消債更字第796 號裁定提起抗告，本院
裁定如下：
    主  文
抗告駁回。
抗告程序費用新臺幣壹仟元由抗告人負擔。
    理  由
一、按債務人對於金融機構因消費借貸、自用住宅借款、信用卡
    或現金卡契約而負債務，在聲請更生或清算前，應提出債權
    人清冊，以書面向最大債權金融機構請求協商債務清償方案
    並表明共同協商之意旨，消費者債務清理條例第151 條第1
    項定有明文。次按債務人與金融機構協商成立者，不得聲請
    更生或清算，但因不可歸責於己之事由，致履行顯有重大困
    難者，不在此限；本條例施行前，債務人依金融主管機關協
    調成立之中華民國銀行公會會員辦理消費金融案件無擔保債
    務協商機制與金融機構成立之協商，準用前項之規定，消費
    者債務清理條例第151 條第5 項、第6 項分別定有明文。又
    聲請更生或清算不合程式或不備其他要件者，法院應以裁定
    駁回之，但其情形可以補正者，法院應定期間先命補正，復
    為同條例第8 條所明定。依其立法理由可知，債務清償方案
    成立後，固由債務人按其條件履行，惟需於發生情事變更，
    在清償期間收入或收益不如預期，致該方案履行困難甚或履
    行不能，因不可歸責於己，始能聲請更生或清算，此項規定
    旨在避免債務人任意毀諾已成立之協商，濫用更生或清算之
    裁判上債務清理程序，蓋以債務清償方案係經當事人行使程
    序選擇權所為之債務清理契約，債務人應受該成立之協議所
    拘束，債務人既已與金融機構協商成立，如認該協商方案履
    行有其他不適當情形，自仍應再循協商途徑謀求解決。
二、抗告意旨略以：伊有不能清償債務情事，前於民國95年6 月
    間以書面向最大債權銀行請求協商，經債權銀行提出自95年
    7 月每月償還新臺幣（下同）2 萬9,776 元之協商還款條件
    ；嗣債權人香港上海匯豐銀行對伊之薪資債權聲請強制執行
    扣薪1/3 ，而抗告人每月之薪資為5 萬2,465 元，扣除遭強
    制執行之1 萬7,812 元薪資後，僅餘3 萬0,440 元，且抗告
    人另須繳納個人信用貸款1 萬4,000 元，經扣除必要生活費
    用後，顯有不能清償債務之情形。又抗告人之胞姊於97年4
    月間罹患紅斑性狼瘡併發蜘蛛網膜破裂出血，須長期聘請看
    護，費用為每日2,000 元，雖其尚有親屬共計6 人，惟伊因
    此額外支出醫療費用而加重負擔，應屬不可歸責於抗告人之
    事由致履行顯有重大困難；原審駁回其更生之聲請，其認事
    用法顯有違誤，為此爰提起抗告，請求廢棄原裁定等語。
三、經查：
  (一)抗告人前於95年6 月就其積欠各金融機構之無擔保債務，利
    用金融主管機關協調成立之中華民國銀行公會會員辦理消費
    金融案件無擔保債務協商機制，與最大債權銀行香港上海商
    匯豐銀行成立協商，約定自95年7 月起，按年息6.88% ，分
    80期，每月2 萬9,776 元依各債權銀行債權金額比例清償債
    務。而抗告人依原協商條件履行繳款至97年4 月間毀諾等情
    ，業據其自承在卷，並有協議書、無擔保債務協商還款計劃
    及存摺影本各乙份在卷可稽（見原審卷第93頁至第112 頁）
    。
  (二)查抗告人於95年、96年間之每月薪資為50,530元、51,495元
    ，其於97年間之月薪則為52,465元（尚不包含其於95年至97
    年度之年終及考績獎金），此有國防部98年8 月5 日函覆之
    薪資所得資料在卷為憑，則抗告人於97年度之薪資所得尚較
    95年、96年為高，並無收入明顯降低之經濟重大變更情形；
    而抗告人自陳其每月生活必要支出費用為11,266元（膳食費
    4,800 元+ 瓦斯費339 元+ 自來水費170 元+ 電費284 元+
    交通費500 元+ 電信費421 元+ 大樓清潔費150 元+ 雜支
    1,000 元+ 軍人保險費736 元+ 退撫費2208元+ 健保費658
    元＝11,266元），則以抗告人97年度之每月薪資所得扣除上
    開必要生活支出計算，其每月尚餘約4 萬0,404 元（52,465
    元-11,266 元＝41,199元），應可支付協商款2 萬9,776 元
    ，是抗告人主張其無力清償協商還款金額云云，已難遽採。
  (三)次查，抗告人之父母於97年度之利息所得分別為9 萬6,969
    元、及7 萬3,203 元，且其母甲○○名下尚有坐落於台北市
    萬華區之土地及房屋各一筆，有稅務電子閘門財產所得調件
    明細表各1 份附卷可稽，顯見抗告人父母之經濟能力均較抗
    告人優渥，而無待於抗告人扶養，且抗告人並未釋明其父母
    已達不能維持生活之程度，復未提出相關付款證明，僅空言
    陳稱其每月需給付孝親費3,166 元云云，自無可採。至抗告
    人之姊丙○○故罹患蜘蛛網膜下腔出血併腦內動脈瘤，有診
    斷證明書1 份在卷可考（參見原審卷第67-68 頁），然丙○
    ○於97年間任職於保誠人壽保險股份有限公司，其任職期間
    亦有28萬7,085 元之收入，有稅務電子閘門財產所得調件明
    細表1 紙附卷為憑，堪認其並非全無負擔醫療費用能力之人
    ，佐以丙○○尚有父母親及其餘兄弟姊妹共計6 人可供資助
    ，且抗告人並非其法定第一順位之扶養義務人，自當衡量本
    身之經濟能力而量力為之。則抗告人主張其因支付其姊之醫
    藥費用而毀諾，係不可歸責於己之事由云云，殊無足取。
  (四)第查，抗告人主張其每月尚負擔個人信用貸款1 萬4,000 元
    乙情，固據提出上開存摺影本為證，然矧之抗告人向高雄第
    二信用合作社之信用貸款自95年7 月起即持續繳款中，並非
    抗告人與最大債權銀行成立協商後始發生之情事變更，抗告
    人自95年7 月起至97年4 月止，既均能按期依協商條件繳款
    ，堪認抗告人在前開期間內就協商條件之履行上並無重大困
    難。又抗告人稱其因遭法院強制執行扣薪1/3 ，而無力清償
    債務云云，然抗告人係於97年4 月間毀諾後，始受本院強制
    執行扣薪1/3 乙情，有抗告人所提出之97年8 月18日國軍台
    北財務處函、及本院98年4 月17日執行命令各1 份在卷可佐
    （見原審卷第80頁、第284 頁），足證抗告人早於遭受強制
    扣薪1/3 前數月即已毀諾，並非遭扣薪後始因無力負擔而毀
    諾至明。從而抗告人不思積極依協商方案履行，率爾選擇毀
    諾，始執事後發生之扣薪事實主張其毀諾係因不可歸責於己
    之情事所致，冀圖減免其償還責任，自非可取。
  (五)綜上所述，本件抗告人之收入既無明顯降低之情形，抗告人
    又未舉證證明其於協商成立後有何經濟狀況重大變更，或有
    何不可歸責於抗告人之事由，致履行協商顯有重大困難，其
    聲請更生，自屬無據。
四、本件抗告人主張非可歸責於己之事由而有無法繼續履行之情
    事，為不可採。原審裁定駁回抗告人更生之聲請，核無違誤
    ，抗告意旨猶執前詞，指摘原裁定不當，求予廢棄另為裁定
    ，為無理由，應予駁回。
五、據上論結，本件抗告為無理由，依消費者債務清理條例第15
    條，民事訴訟法第495 條之1 第1 項、第449 條第1 項、第
    95條、第78條，裁定如主文。
中    華    民    國    98    年    9     月    23    日
              民事第五庭  審判長  法  官    薛中興
                                  法  官    胡宏文
                                  法  官    吳佳薇
本裁定不得抗告。
中    華    民    國    98    年    9     月    23    日
                                  書記官    黃曼琳


司法院資訊處製作；財團法人民間司法改革基金會備份。
